【裁判字號】    97,訴,1196
【裁判日期】    971031
【裁判案由】    侵權行為損害賠償
【裁判全文】
臺灣士林地方法院民事判決              97年度訴字第1196號
原      告  丙○○
訴訟代理人  甲○○
被      告  戊○○
訴訟代理人  乙○○
            丁○○
上列當事人間侵權行為損害賠償事件，本院於民國97年10月13日
言詞辯論終結，判決如下：
    主      文
被告應給付原告新臺幣萬元及自民國九十七年一月十七日起至
清償日止，按週年利率百分之五計算之利息。
原告其餘之訴駁回。
本判決原告勝訴部分，於原告以新臺幣壹萬元供擔保後，得假執
行。
原告其餘假執行之聲請駁回。
    事實及理由
一、原告起訴主張：被告因伊與被告之姐即原於伊經營之臺北市
    私立大同老人養護所（下稱「大同養護所」）擔任備值護士
    之丁○○就租借護士牌照費用等問題發生爭執，於民國95年
    11月21日夥同丁○○至大同養護所，故意當眾辱罵伊為「鼠
    輩」，還向大同養護所員工即訴外人江曉玲表示「你老闆連
    薪水都發不出來還敢留在這裡」等語；再於次日至相同地點
    ，對在場之員工、病患及家屬散布「養護所將倒閉、未發放
    員工薪資及無護士」等語，又對病患宋謝阿昭及其配偶宋天
    福表示「大同養護所積欠員工薪水，快倒閉了，你們還敢住
    在這裡，你們趕快離開這家養護所到別家去住…」等不實言
    論，侵害伊之名譽及信用，並使伊受有宋謝阿昭提前解約而
    減少新臺幣（下同）450 萬元營業損失，致伊精神近乎崩潰
    。爰依民事侵權行為法律關係，訴請被告賠償財產上損害70
    萬元及慰撫金30萬元等語。並聲明：(一)被告應給付原告1 百
    萬元及自起訴狀繕本送達之翌日起至清償日止，按週年利率
    5%計算之利息。(二)原告願供擔保，請准宣告假執行。
二、被告則以：原告恐其長期盜用丁○○之護士執照向臺北市政
    府社會局函報丁○○為大同養護所專任護士等情遭伊舉發，
    方執詞構陷伊。蓋伊係為陪同丁○○取回護士執照及借牌費
    用，乃於95年11月21日及次日前往大同養護所，惟原告與丁○○發生爭執時，伊並未發言，此由江曉玲於原告對伊提起
    之刑事案件偵查中所為之證言足稽。又原告雖稱伊造成大同
    養護所病患解約等情，然宋天福於本院刑事庭96年度易字第
    2190、2397號刑事案件（下稱「系爭刑事案件」）偵查時，
    曾證稱自己聽不懂國語、宋謝阿昭已因腦瘤開刀喪失理解語
    言之能力，是宋謝阿昭提前解約與伊無關。再觀諸原告於事
    發後，對伊及丁○○頻繁起訴、繼續盜用丁○○之護士執照
    、教唆甲○○檢舉丁○○違反護理人員法等種種作為，更難
    認原告精神有近乎崩潰之情。是原告請求伊賠償損害，自屬
    無理。縱認原告確有受到損害，其請求之賠償金額亦屬過高
    等語，資為抗辯。並聲明：駁回原告之訴。
三、兩造不爭執之事實：
  (一)被告之姐丁○○本任職於原告經營之大同養護所，與原告間
    就租借護士牌照費用等問題存有爭執。
  (二)原告曾就本件事實對被告及丁○○提起刑事恐嚇及誹謗告訴
    ，經本院刑事庭96年度易字第2190、2397號判決、臺灣高等
    法院97年度上易字第1892號刑事判決被告及丁○○有罪確定
    在案。
四、得心證之理由：
    原告主張因被告之誹謗行為，致伊受有宋謝阿昭提前解約之
    營業損害70萬元及精神上損害30萬元等語，惟為被告所否認
    ，並以前揭情詞置辯。是本件爭點即為：(一)被告是否確有對
    原告為誹謗行為？(二)如有，宋謝阿昭是否因此而提前解約？
    並致原告受有70萬元之營業損害？(三)原告是否因被告之誹謗
    行為而受有30萬元之精神上損害？茲分述如下：
  (一)被告是否確有對原告為誹謗行為？
    1.被告與丁○○係姊妹，於95年11月22日中午12時20分許，
      前往大同養護所，當場與原告及其友人甲○○就租借護士
      牌照費用發生爭執，被告與丁○○竟共同意圖散布於眾，
      基於誹謗之犯意聯絡，先由丁○○對在場之大同養護所員
      工江曉玲、病患及其家屬指摘：「養護所將倒閉，未發放
      員工薪資及無護士」等語，被告則接續附和指摘稱：「養
      護所沒有護士，沒有人敢住」等語，均足以毀損原告之名
      譽等情，業據在場證人甲○○、江曉玲於系爭刑事案件審
      理時證述綦詳（97年3月7日審判筆錄第15至26頁），且證
      人即大同養護所護士賴怡杉於系爭刑事案件審理中亦結證
      稱原告沒有欠過護士薪水，很少遲發，頂多晚個幾天等語
      （97年3月7日審判筆錄第28頁）。且上開證人於事發時分
      別為大同養護所之照護員及護士，負責養護所內住民照護
      及看護，渠等與被告並無仇隙，雖與原告有特殊親誼及業
      務關係，惟衡情並無設詞偏袒被告一方之必要，況證人甲○○、江曉玲及賴怡杉業以證人身分於系爭刑事案件具結
      作證，在負擔偽證罪處罰之心理壓力下，經行隔離訊問後
      ，結證上情明確，所述大致相符，故其等證言自堪採信。
    2.徵諸本件發生地點係在大同養護所，事發當時正好是用餐
      時間，活動室有3 、4 位住民，家屬也有2 位，而原告、
      甲○○及江曉玲均在場等情，為被告所不爭執，顯見大同
      養護所當時有特定多數人在場，是被告與丁○○口出上言
      ，足使特定多數人得以共見共聞，亦堪認有散布於眾之意
      圖。
    3.被告於系爭刑事案件之偵查中供稱：「我姐姐只是與甲○○在爭吵，比較少跟丙○○對話，…後來雙方爭吵，徐要
      趕『我們』出去，我姐說錢要給我才出去，並向旁邊家屬
      說：你們還要待在這裡嗎？養護所快倒了，因為欠護士薪
      水，後來警察來了之後，『我們』就出去了」、「告訴人
      （原告）請『我們』進去，警察來了之後『我們』就離開
      了」等語（臺灣士林地方法院檢察署96年度偵字第6578號
      偵查卷第9 、10頁）。參酌被告於警詢、偵訊及系爭刑事
      案件審理中就借牌、薪資及本件行為過程之供述，除辯稱
      ：當日不曾開口言語之外，其陳述幾可謂等同於丁○○之
      供述，顯見被告與丁○○為具有犯意聯絡及行為分擔之共
      同侵權行為人甚明。
    4.證人江曉玲於96年2月1日警詢時，員警詢問之重點在於丁○○於行為時曾有強行取走原告之機車鑰匙，擬取以抵債
      之前後過程，並未問及關於本件誹謗之侵權行為事實。故
      警詢末頁之問答：「當日戊○○有無與丁○○共同實施上
      情？她只有在旁邊看而已」（臺灣士林地方法院檢察署96
      年度他字第4057號搶奪案卷第22至25頁），自不足以為有
      利於被告之認定。
    5.證人江曉玲於96年3 月14日下午2 時18分開始、同日下午
      3 時55分結束之偵訊中明確證稱：「被告2 人（即被告與
      丁○○）都有在養護所內的大廳，對著大家包括我說『若
      不還錢，要繼續來搗亂，要讓養護所倒閉」、『養護所將
      倒閉，沒有發放薪資、沒有護士。』（上開他字卷第61頁
      ）」。嗣於同日下午4 時59分再次詢問時，證人江曉玲突
      然改口：「沒有，剛才我在第1 份筆錄說錯了，只有丁○○講而已」等語（上開他字卷第66頁）。偵查庭之後，證
      人江曉玲又因證人甲○○於庭後對江曉玲質問（開庭完我
      回去跟江曉玲說你講錯了，她沒什麼回應。上開偵字卷第
      19 頁） 的影響，於系爭刑事案件審理中再改口：「我只
      記得丁○○有說，戊○○有無說我不記得，戊○○只是在
      敲邊鼓，沒有說太多話」（系爭刑事案卷第44頁）。應認
      證人江曉玲於偵查初訊之後，因受被告及原告雙方之壓力
      而未能真實陳述。嗣後2 次改口的供詞，均不足採信。且
      本院96年度易字第2190、2397號刑事判決、臺灣高等法院
      97 年 度上易字第1892號刑事確定判決亦同此認定，附此
      敘明。是被告辯稱伊並未對原告為誹謗行為等語，洵不足
      採。
  (二)宋謝阿昭是否因被告之誹謗行為而提前解約？並致原告受有
    70萬元之營業損害？
    原告主張宋謝阿昭係因被告之誹謗行為而與伊提前解約一節
    ，為被告所否認。經查，本件事發時為95年11月22日，而宋
    謝阿昭則係於96年2 月16日離所，有卷附大同養護所收據影
    本在卷可稽（本院卷第47頁）。前後相距將近3 個月之久，
    則宋謝阿昭是否確因被告之誹謗行為而與大同養護所解約，
    即非無疑。次查，證人即宋謝阿昭之配偶宋天福於臺灣士林
    地方法院檢察署96年度他字第4057號搶奪案件檢察事務官96
    年3 月26日詢問時證稱，伊當時在大同養護所看顧宋謝阿昭
    ，有看到被告及丁○○在場喧鬧，但為何喧鬧，因其等係以
    國語交談，伊聽不懂國語，故聽不懂，至於伊配偶因腦瘤開
    刀，無法聽懂別人說的話，曾在大同養護所休養，目前已帶
    回家自己照顧等語（上開他字卷第85頁）。顯見宋謝阿昭及
    其配偶宋天福當時在場均聽不懂被告之誹謗言語，且宋謝阿
    昭係因返家休養而離開大同養護所，而非因被告之誹謗言詞
    所致甚明。故原告主張宋謝阿昭係因被告之誹謗行為而與伊
    提前解約，並致原告受有70萬元營業損害等情，顯非事實，
    不足採信。原告自不得請求被告賠償上開70萬元之營業損害
    。
  (三)原告是否因被告之誹謗行為而受有30萬元之精神上損害？
    1.按因故意或過失，不法侵害他人之權利者，負損害賠償責
      任；數人共同不法侵害他人之權利者，連帶負損害賠償責
      任；不法侵害他人之名譽、信用者，被害人雖非財產上之
      損害，亦得請求賠償相當之金額，民法第184條第1項前段
      、第185條第1項前段、第195條第1項前段分別定有明文。
      被告與丁○○共同誹謗原告，足以減損原告之信用及社會
      上之評價，係不法侵害原告之信用及名譽，原告主張其精
      神受有相當之痛苦，核與常情相符，應堪採信。原告依上
      開規定，請求被告賠償其精神上損害，洵屬有據。
    2.次按「慰藉金之賠償須以人格權遭遇侵害，使精神上受有
      痛苦為必要，其核給之標準固與財產上損害之計算不同，
      然非不可斟酌雙方身分資力與加害程度，及其他各種情形
      核定相當之數額」（最高法院51年臺上字第223 號判例意
      旨參照）。爰審酌原告為41年4 月15日出生，開設大同養
      護所；而被告係47年1 月8 日出生，高職畢業；本件純係
      因原告積欠丁○○護士借牌費，被告陪同丁○○前往索討
      所引起之糾紛，被告等僅係於爭執過程中一時激動，誹謗
      之話語脫口而出，另考量原告身為大同養護所之負責人，
      具有一定之社會地位，被告等之行為對於原告名譽及信用
      造成之干擾及危害程度等一切情狀，認原告於請求被告賠
      償精神慰撫金5 萬元之範圍內，尚屬公允。
    (四)綜上所述，原告依民法第184條第1項前段、第195條第1項
      前段、第185 條第1 項前段之規定，於訴請被告賠償5 萬
      元及自起訴狀繕本送達被告翌日即97年1 月17日起至清償
      日止，按週年利率5%計付法定遲延利息之範圍內，為有理
      由，應予准許，逾此範圍之請求，即非正當，為無理由，
      應予駁回。
五、原告陳明願供擔保，聲請宣告假執行，經核其勝訴部分，於
    法相符，爰酌定相當之擔保金額予以准許；至原告敗訴部分
    ，其假執行之聲請即失所附麗，應予駁回。
六、本件判決基礎已臻明確，兩造其餘之攻擊防禦方法及訴訟資
    料經本院斟酌後，核與判決不生影響，無一一論述之必要，
    併予敘明。
據上論結，原告之訴為一部有理由、一部無理由，依民事訴訟法
第79條、第87條第1項、第390條第2項，判決如主文。
中    華    民    國    97    年    10    月    31    日
                  民事第二庭  法  官  張國勳
以上正本證明與原本無異。
如對本判決上訴，應於判決送達後20日內向本院提出上訴狀。
中    華    民    國    97    年    11    月    3     日
                              書記官  周玉惠


司法院資訊處製作；財團法人民間司法改革基金會備份。
